臺灣苗栗地方法院民事簡易判決
                  111年度苗簡字第512號
原      告  聯邦商業銀行股份有限公司


法定代理人  林鴻聯  
訴訟代理人  鄭明輝  
被      告  彭招妹  
            張金明  
            張國榮  
            張燕輝  
            張美珍  
            張淑賢  

上列當事人間請求代位請求分割遺產事件，本院於民國111年11
月21日言詞辯論終結，判決如下：
    主      文
一、被代位人張炳坤與被告就被繼承人張鼎春所遺如附表一所示
    遺產，應按附表二所示之應繼分比例分割為分別共有。
二、原告其餘之訴駁回。
三、訴訟費用由兩造按附表三所示之比例負擔。　
    事實及理由
壹、程序方面
一、本件原告原起訴請求分割被告與被代位人即債務人張炳坤（
    下稱張炳坤）所繼承就被繼承人張鼎春所遺如附表一編號1
    至4所示遺產准予分割為分別共有，嗣於民國111年10月17日
    具狀追加聲明請求代位張炳坤就被繼承人張鼎春所遺如附表
    一編號5至6所示遺產辦理繼承登記及請求分割如附表一所示
    遺產（下稱系爭遺產），核其追加前後之訴，均係基於主張
    分割張炳坤與被告所繼承系爭遺產之同一基礎事實，合於民
    事訴訟法第255條第1項第2款規定，應予准許。
二、本件被告經合法通知，未於言詞辯論期日到場，核無民事訴
    訟法第386條所列各款情形，爰依原告之聲請，由其一造辯
    論而為判決。
貳、實體方面
一、原告主張：張炳坤前積欠原告債務迄至111年10月27日合計
    本金及利息共新臺幣（下同）323,924元，迄今尚未清償，
    且其自110年3月16日起無固定薪資收入，復無可供原告聲請
    強制執行之財產以清償債務；雖張炳坤於109、110年間具有
    薪資所得，然扣除最低生活費標準後仍不足清償其積欠原告
    之債務，張炳坤目前已陷無資力狀態。又被繼承人張鼎春於
    106年8月26日死亡，遺有系爭遺產，張炳坤及被告為其法定
    繼承人，應繼分各如附表二所示，張炳坤既已繼承系爭遺產
    ，本得行使遺產分割請求權取得財產，進而清償債務，惟其
    怠於行使，顯然妨礙原告對其所繼承之遺產聲請強制執行。
    原告為保全債權，代位張炳坤提起分割遺產之訴。為此，爰
    依民法第242條、第823條、第1164條之規定，提起本件訴訟
    等語。並聲明：㈠請求代位張炳坤就被繼承人張鼎春所遺如
    附表一編號5至6所示遺產辦理繼承登記，㈡張炳坤與被告就
    被繼承人張鼎春所遺系爭遺產，應按附表二所示之應繼分比
    例分割為分別共有（參本院卷第209頁、第243頁）。
二、被告未於言詞辯論期日到場，亦未提出書狀作何聲明或陳述
    。
三、得心證之理由：
　㈠查原告主張之事實，業據其提出與所述相符之本院99年司執
    字第20339號債權憑證及繼續執行紀錄表、本院107年司執字
    第13746號債權憑證及繼續執行紀錄表、被繼承人張鼎春之
    除戶謄本、繼承系統表、被告及張炳坤之戶籍謄本、附表一
    編號1至4所示遺產之登記謄本、張炳坤之101綜合所得稅各
    類所得資料清單、臺灣高雄地方法院民事執行處103年2月15
    日雄院隆103司執吉字第19186號通知、扣薪試算表為證（見
    本院卷第23頁至第28頁、第31頁至第74頁、第201頁至第204
    頁、第251頁至第253頁），並有系爭遺產於111年3月17日以
    繼承為登記原因之登記申請資料、被繼承人張鼎春之遺產稅
    核定通知書、張炳坤於109、110年度之申報所得及財產明細
    資料、張炳坤之勞保局被保險人投保資料、最低生活費表在
    卷可稽（見本院卷第81頁至第104頁、第189頁至第191頁、
    第214頁、第233頁至第235頁及本院證物袋）。再附表一編
    號4至6所示建物之門牌號碼固屬相同，然依房屋稅稅籍資料
    所示上開建物之稅籍構造別、起課時間均不同，故就上開建
    物分別先後設立不同房屋稅籍等情，有苗栗縣政府稅務局11
    1年11月4日苗稅房密字第1112028620號函所附附表一編號4
    至6所示建物之遺產稅籍證明書、房屋稅籍紀錄表及房屋平
    面圖附卷可參（見本院卷第291頁至第321頁），是原告主張
    附表一編號4至6屬不同建物，尚非無據。而依上開房屋稅籍
    紀錄表所載，僅附表一編號4所示建物有依苗栗縣○○鄉○○段0
    00○號建物權狀及異動索引即111年3月17日以繼承為登記原
    因之登記申請事項而變更納稅義務人，則原告主張附表一編
    號4所示建物為苗栗縣○○鄉○○段000○號建物，附表一編號5、
    6所示建物為未辦保存登記建物，亦非無憑。另被告經合法
    通知，於言詞辯論期日均未到場，復未提出書狀爭執，本院
    審酌上開事證，堪認原告之主張為真實。
　㈡按繼承人有數人時，在分割遺產前，各繼承人對於遺產全部
    為公同共有；繼承人得隨時請求分割遺產，民法第1151條、
    第1164條定有明文。又債務人怠於行使其權利時，債權人因
    保全債權，得以自己之名義，行使其權利，但專屬於債務人
    本身者，不在此限，民法第242條亦有明文。此項代位權行
    使之範圍，就同法第243條但書規定旨趣推之，並不以保存
    行為為限，凡以權利之保存或實行為目的之一切審判上或審
    判外之行為，諸如假扣押、假處分、聲請強制執行、實行擔
    保權、催告、提起訴訟等，債權人皆得代位行使；又若執行
    法院已就系爭房地之公同共有權利為查封，如債務人有怠於
    辦理遺產分割之情形，尚非不得由債權人代位提起分割遺產
    訴訟（最高法院69年台抗字第240號判例、99年度台抗字第3
    92號裁定意旨、臺灣高等法院暨所屬法院104年法律座談會
    民事類提案第7號法律問題研討結果參照）。本件原告為張
    炳坤之債權人，系爭遺產為被繼承人張鼎春所遺留，由張炳
    坤與被告繼承而為公同共有。綜觀卷內事證，系爭遺產並無
    不能分割之情形，亦無公同共有存續期間之約定，是張炳坤
    自得隨時請求分割遺產，惟其怠於行使分割遺產、終止公同
    共有關係之權利，致原告之債權未能受償，原告為保全債權
    ，代位張炳坤請求分割系爭遺產，即屬有據。
　㈢分割共有物既對物之權利有所變動，即屬處分行為之一種，
    凡因繼承於登記前已取得不動產物權者，其取得雖受法律之
    保護，不以其未經繼承登記而否認其權利，但繼承人如欲分
    割其因繼承而取得公同共有之遺產，因屬於處分行為，依民
    法第759條規定，自非先經繼承登記，不得為之，且為訴訟
    經濟計，當事人一訴請求辦理繼承登記後再為分割，並無不
    可（最高法院68年度第13次民事庭會議、70年度第2次民事
    庭會議決議、69年台上字第1012號判例意旨參照）。經查，
    被繼承人張鼎春所遺如附表一編號5至6所示之建物係未辦保
    存登記房屋，已如前述，因上開房屋未辦理保存登記，其所
    有權人恆為原始起造人，雖得為繼承之標的，然繼承人所取
    得者，並非上開房屋之「所有權」本身，而僅為其「事實上
    之處分權」而已。又「事實上處分權」之本質，雖屬所有權
    權能之集合，得為讓與之標的，並具有財產權之性質，然其
    不能與「不動產物權」等同視之，既非「不動產物權」，自
    無民法第759條「非經登記，不得處分其『物權』」規定之適
    用。再依民法第831條「本節（即民法物權編第二章第四節
    共有）規定，於所有權以外之財產權，由數人共有或公同共
    有者準用之」之規定，事實上處分權倘係由數人公同共有者
    ，當然亦得成為法院裁判分割之客體（臺灣高等法院暨所屬
    法院103年法律座談會民事類提案第5號研討結果參照）。是
    如附表一編號5至6所示之未辦保存登記房屋，雖得成為法院
    裁判分割之客體，惟尚無從為繼承登記，從而，原告聲請就
    附表一編號5至6所示遺產辦理繼承登記部分，為無理由，應
    予駁回。
　㈣公同共有物之分割，除法律另有規定外，準用關於共有物分
    割之規定，民法第830條第2項定有明文。在公同共有遺產分
    割自由之原則下，民法第1164條規定繼承人得隨時請求分割
    遺產，該條所稱之「得隨時請求分割」，依同法第829條及
    第830條第1項規定觀之，自應解為包含請求終止公同共有關
    係在內，俾繼承人之公同共有關係歸於消滅而成為分別共有
    ，始不致與同法第829條所定之旨趣相左，庶不失繼承人得
    隨時請求分割遺產之立法本旨（最高法院93年度台上字第26
    09號判決參照）。換言之，終止遺產之公同共有關係，既應
    以分割方式為之，則將遺產之公同共有關係終止改為分別共
    有關係，性質上自亦屬分割遺產方法之一。原告主張之分割
    方法，係由張炳坤及被告就系爭遺產按附表二所示之應繼分
    比例分割為分別共有，此可避免因實物分配造成土地零碎細
    分，致影響不動產之使用效益，且系爭遺產分割為分別共有
    後，原告僅得就張炳坤分得部分為強制執行，而被告對於各
    自分得部分，則可自由處分、設定負擔，實較為有利。故本
    院審酌系爭遺產之性質、經濟效用及全體共有人利益，認系
    爭遺產由張炳坤及被告按附表二所示之應繼分比例分割為分
    別共有，應屬適當。
四、因共有物分割、經界或其他性質上類似之事件涉訟，由敗訴
    當事人負擔訴訟費用顯失公平者，法院得酌量情形，命勝訴
    之當事人負擔其一部，民事訴訟法第80條之1定有明文。又
    代位分割遺產之訴，係由原告以自己名義，為保全債權而行
    使債務人之遺產分割請求權，是原告與被告間實屬互蒙其利
    。原告代位張炳坤提起本件分割遺產之訴雖有理由，惟關於
    訴訟費用之負擔，仍應由繼承人按其法定應繼分比例負擔，
    並由原告負擔張炳坤應分擔部分，始屬公允，爰諭知如主文
    第3項所示。
五、訴訟費用負擔之依據：民事訴訟法第80條之1、第85條第1項
    後段。
中　　華　　民　　國　　111 　年　　12　　月　　5 　　日
                  苗栗簡易庭  法  官  賴映岑
以上正本係照原本作成。
如對本判決上訴，須於判決送達後20日內向本院提出上訴狀。
如委任律師提起上訴者，應一併繳納上訴審裁判費。
中　　華　　民　　國　　111 　年　　12　　月　　5 　　日
                              書記官  趙千淳

附表一：
編號 財產種類             所在地或名稱  1 土地 苗栗縣○○鄉○○段000地號土地，面積116平方公尺，權利範圍公同共有1/16  2 土地 苗栗縣○○鄉○○段00地號土地，面積50.25平方公尺，權利範圍公同共有1/1  3 土地 苗栗縣○○鄉○○段00地號土地，面積49.75平方公尺，權利範圍公同共有1/1  4 建物 門牌號碼為苗栗縣○○鄉○○村0鄰○○路00號建物（稅籍編號00000000000）即苗栗縣○○鄉○○段000○號建物，權利範圍公同共有1/1  5 建物 門牌號碼為苗栗縣○○鄉○○村0鄰○○路00號建物（稅籍編號00000000000，屬未辦保存登記物），權利範圍1/1  6 建物 門牌號碼為苗栗縣○○鄉○○村0鄰○○路00號建物（稅籍編號00000000000，屬未辦保存登記物），權利範圍1/1 


附表二：
編號 繼承人 應繼分比例  1 被代位人即受告知人張炳坤 1/7  2 彭招妹 1/7  3 張金明 1/7  4 張國榮 1/7  5 張燕輝 1/7  6 張美珍 1/7  7 張淑賢 1/7 

附表三：訴訟費用之負擔
編號 應負擔之當事人 負擔比例  1 原告 1/7  2 彭招妹 1/7  3 張金明 1/7  4 張國榮 1/7  5 張燕輝 1/7  6 張美珍 1/7  7 張淑賢 1/7